【裁判字號】    96,重訴,39
【裁判日期】    981006
【裁判案由】    侵權行為損害賠償
【裁判全文】
臺灣高等法院民事判決                  96年度重訴字第39號
    原      告  行政院國軍退除役官兵輔導委員會新竹榮民服
                務處（即丁○○.
    法定代理人  庚○○
    訴訟代理人  辛○○
    被      告  戊○○
                乙○○
上列當事人間因原告提起刑事附帶民事訴訟，請求侵權行為損害
賠償事件，經本院刑事庭移來，本院於中華民國98年9月22日言
詞辯論終結，判決如下：
    主      文
一、被告戊○○應給付原告新台幣壹拾貳萬元，及自民國九十五
    年十二月二十日起至清償日止，按年息百分之五計算之利息
    。
二、原告其餘之訴及其餘假執行之聲請均駁回。
三、訴訟費用由被告戊○○負擔二分之一，餘由原告負擔。
四、原告以新台幣肆萬元為被告戊○○供擔保後，得假執行。
    事實及理由
一、程序方面：
    經查本件原告丁○○、己○○分別於本院審理中即民國98年
    1月18日、98年4月4日死亡，有個人基本資料查詢結果、台
    灣新竹地方法院公示催告裁定影本在卷可稽（見本院卷五第
    215至217、254至255頁）。而丁○○、己○○之法定遺產管
    理人即行政院國軍退除役官兵輔導委員會新竹榮民服務處於
    98年8月28日，依民事訴訟法第168條規定，具狀向本院聲明
    承受訴訟（見本院卷五第228頁），並無不合，應予准許。
二、本件原告主張：
 (一)被告戊○○與訴外人張新弼於92年3月30日設立滬康奈米生化
   科技股份有限公司，二人均為實際負責人，並以訴外人吳智
   賢擔任名義負責人。嗣張新弼於93年6月間離開該公司後，被
   告戊○○仍為實際負責人；而93年12月間，該公司則變更負
   責人為被告戊○○。又戊○○於93年12月2日另設立滬康將軍
   慈湖股份有限公司，並自任負責人。
 (二)戊○○自93年4月間起至94年4月7日止，未經訴外人懷恩堂股
   份有限公司（下稱懷恩堂）授權，即分別以滬康奈米生化科
   技股份有限公司（下稱滬康公司）名義，擅自推銷懷恩堂納
   骨塔塔位，而向原告丁○○、己○○虛稱出售懷恩堂納骨塔
   塔位，每一塔位新臺幣（下同）6萬元；復以訴外人柯俊雄、
   粘聰明名義為總裁、見證律師，誘使中華民國退伍軍人協會
   直屬第八聯會理事長利天坤、幹事汪湘等人號召成員參加免
   費旅遊介紹，而使丁○○、己○○分別於93年4月29日，各以
   六萬元購買懷恩堂納骨塔塔位各一個。
  (三)另被告乙○○於93年4月間，以每月底薪5萬元或總營業額5%
    之報酬（兩者以較高者為準）受被告戊○○僱用，擔任業務
    經理，並與戊○○共同基於詐欺之意思聯絡，負責對外推銷
    虛偽之納骨塔塔位，使原告丁○○、己○○於上開時間以上
    開價格購買懷恩堂納骨塔塔位各一個而受騙。
  (四)爰依民法第184條規定，請求被告連帶賠償等語，並聲明：
    (一)被告戊○○、乙○○應連帶給付原告12萬元及自起訴狀繕
    本送達之翌日即95年12月20日起至清償日止，按年息5%計算
    之利息。(二)並陳明願供擔保，請准宣告假執行。
三、被告戊○○則以：
  (一)懷恩堂董事與總經理即訴外人甲○、丙○○授權訴外人柯俊
    雄商務股份有限公司銷售納骨塔，而訴外人張新弼是柯俊雄
    商務股份有限公司負責人，張新弼則為本件刑案共同被告，
    足以間接證明懷恩堂有授權給伊。且懷恩堂之啟用執照申請
    人為滬康公司，而伊為該公司之負責人，相關手續均由伊辦
    理，益證懷恩堂有授權伊銷售塔位。伊對外則聲稱是懷恩堂
    的納骨塔，由滬康公司自92年12月2日開始賣，至94年4月7
    日停止。懷恩堂之董事與總經理即訴外人甲○、丙○○曾口
    頭授權訴外人張新弼出賣納骨塔，授權當時伊在場；不知何
    故，他們並未簽訂書面授權契約。
  (二)伊與懷恩堂之拆帳方式為一個塔位賣4萬5,000元，滬康公司
    付給懷恩堂2萬4,750元，如果賣出價格超過4萬5000元，由
    滬康公司取得該部分利益。當時約定往生後使用塔位時，才
    收取管理費1萬5,000元與稅金2,745元。伊於93年6月15日給
    付50萬元定金予懷恩堂，餘自93年7月時起每二週給付一次
    共十次，至93年12月止總共付了252萬9,500元，因此懷恩堂
    應給付伊102個塔位，再由伊轉交給客戶。
  (三)但嗣後因伊遭收押，甲○、丙○○擔心因此收不到錢，所以
    才故意說一開始就要繳管理費與稅金，並稱扣除該等金額後
    ，僅應給付60個塔位，此為本件糾紛發生原因。且懷恩堂所
    交付之塔位，係位於納骨塔三樓之不合法塔位，故伊亦為被
    害人。又甲○、丙○○於96年12月12日刑庭審理時均承認收
    到252萬9,500元，當天他們二人也都承認過去是作偽證。由
    於納骨塔部分，伊已將所收取之金錢，全數交給懷恩堂，因
    此不願賠償原告。此外參照懷恩堂吉祥型塔位買賣契約書最
    後一項所示，懷恩堂應於88年11月1日起三年內完工並使用
    ，否則無息退回客戶已繳之價款，足證懷恩堂沒有依約履行
    。至於生前契約的部分，伊願意和解與賠償。且納骨塔與生
    前契約的錢跟乙○○無關，都是伊在支配、使用等語，資為
    抗辯。並答辯聲明：原告之訴及假執行之聲請均駁回。
四、被告乙○○則以：
  (一)伊自93年4月起在滬康公司上班，當時受訴外人張新弼僱用
    而擔任銷售經理賣納骨塔，並不知道該公司與懷恩堂之關係
    ，伊嗣於94年7月離開。後來因為懷恩堂叫伊去處理後續事
    宜，因此伊自95年2月起在懷恩堂上班，才知道該納骨塔原
    本為訴外人施性忠經營之上泰公司行銷，經法院查封拍賣後
    由懷恩堂集資標得，而懷恩堂並無該項專業知識，因此找張
    新弼銷售，張新弼再找被告戊○○。又伊發現依殯葬條例規
    定，懷恩堂並無啟用執照，不得販售納骨塔。
  (二)伊對外都聲稱是賣懷恩堂的塔位。伊聽張新弼說有得到懷恩
    堂的授權，且柯俊雄立法委員有廣告，懷恩堂在94年1月才
    開始裝潢並正式對外銷售，而被告之銷售行為是在94年以前
    的預售。伊近期與懷恩堂溝通和解，但無法就數量達成共識
    。伊只聽命於張新弼，至於跟懷恩堂的約定，是由張新弼為
    之，伊對張新弼極為信任，且有立法委員推銷及律師為產品
    法律顧問，伊確實不知系爭產品係違法。伊不是老闆，只是
    業務員。伊認為是張新弼矇騙懷恩堂。
  (三)本件原告所買受塔位，在懷恩堂的國光廳，於95年12月中旬
    始裝潢，因此被告亦無從於原告購買當時即交付塔位。本件
    純屬懷恩堂與滬康公司的財務糾紛，兩家公司的負責人應該
    負責。刑事判決僅以被害人之證詞及判決伊有罪，顯違背證
    據法則。伊多年任職於幸福人壽公司，決無可能以詐騙之手
    法詐騙他人財物。相關的負責人，戊○○在監，其他的三人
    在逃，均由伊在懷恩堂工作處理善後，幫忙原告拿到塔位，
    但伊並未詐欺，因此不願意賠償。原告的業務不是伊負責經
    辦的等語，資為抗辯。並答辯聲明：原告之訴及假執行之聲
    請均駁回。
五、兩造不爭執之事實：
  (一)丁○○、己○○確實於93年4月29日，各向滬康公司購買懷
    恩堂納骨塔1塔位，每個塔位6萬元，共給付12萬元予滬康公
    司。而滬康公司之負責人為被告戊○○，該公司並僱用被告
    乙○○為業務經理。
  (二)被告因常業詐欺罪，業經台灣新竹地方法院95年度訴字第23
    2號、本院95年度上訴字第4180號、96年度上更(一)字第576號
    刑事判決分別科處被告戊○○、乙○○有期徒刑。被告等不
    服提起第三審上訴，經最高法院96年度台上字第4621號、97
    台上字第3594號判決二次發回更審。嗣經本院97年度上更(二)
    字第406號刑事判決分別科處戊○○有期徒刑4年、乙○○有
    期徒刑1年2月，減為有期徒刑7月，被告復提起第三審上訴
    （尚未確定），有上開判決在卷可稽（見本院95年度重附民
    字第63號刑事卷第172至198頁、卷四第97至114頁）。
六、兩造爭執要點為：原告請求被告戊○○、乙○○連帶給付12
    萬元之本息有無理由？茲就兩造爭點及本院得心證理由分述
    如下：
  (一)按故意或過失不法侵害他人之權利者，負損害賠償責任，故
    意以背於善良風俗之方法加損害於他人者亦同；民法第184
    條第1項定有明文。
  (二)經查原告丁○○、己○○確實於93年4月29日，各向滬康公
    司購買懷恩堂納骨塔塔位一個，每個塔位六萬元，共給付12
    萬元予滬康公司，且戊○○、乙○○就塔位部分收取款項，
    於扣取5%佣金後始將餘款交予訴外人懷恩堂，但戊○○、乙
    ○○事後並未依約履行，則為兩造所不爭執，並有懷恩堂同
    意兌換之49座塔位名冊，滬康公司劃撥客戶名冊，已更換與
    未更換之懷恩堂之青草湖懷恩紀念堂永久使用權狀之懷恩生
    命紀念館之將軍慈湖申請書暨收據，訴外人張新弼之第七商
    業銀行新竹分行帳號0000000000000號帳戶往來明細，滬康
    公司之合作金庫銀行北新竹分行0000000000000號帳戶資料
    ，滬康公司之中華郵政股份有限公司劃撥帳號00000000號帳
    戶資料影本在刑事卷可稽。
  (三)被告戊○○部分：
  1.按證人甲○於刑事案件偵審中證稱：「我是懷恩堂的董事，
    從89年開始至現在，總經理是我先生丙○○。懷恩堂有同意
    張新弼賣塔位，從89年開始至91年，93年塔位蓋好後他又開
    始販賣。是以預售方式，給永久使用權狀、劃位。但沒有授
    權戊○○賣塔位。93年8月有一伯伯要來看他的塔位，拿出
    權狀才發現是滬康公司自己印的。後來張新弼把戊○○找來
    ，懷恩堂於94年4月27日發存證信函向戊○○收取塔位價金
    252萬9,500元，後來張新弼說戊○○理虧，過幾天張新弼和
    戊○○至公司，戊○○表示賣了82個塔位。戊○○一直沒有
    提供名冊，是由我們懷恩堂公告，一張滬康公司權狀換懷恩
    堂一張權狀，要換之前我們會先打電話給戊○○確認。塔位
    的錢戊○○只有拿252萬9,500元，還少73萬元，所以我們用
    戊○○已繳金額來計算塔位，被騙榮民在這個金額範圍內可
    以跟我們換權狀。戊○○告訴我說張新弼表示販售完塔位等
    到往生一個的時候再給一個塔位的錢，而我在當場指責張新
    弼，是他亂講的，沒有這回事，怎麼可能別人收了錢放在自
    己口袋，等有人往生再交一個的錢。後來50萬元是張新弼交
    給我們。張新弼拿戊○○票說戊○○希望票開久一點，再貼
    公司利息，我們不要，張新弼拿回去，後來戊○○自己來，
    將252萬9,500元票分期交給我們，這些錢都是我們事後發現
    戊○○詐賣納骨塔的時候他才出面處理。」等語，有筆錄及
    懷恩堂93年7月30日、93年9月21日、94年4月27日存證信函
    影本可證（見95年度他字第337號偵查卷(二)第188至189頁、
    刑事第一審卷(三)第151至154頁）。
  2.又證人丙○○亦於刑事案件偵審中證稱：「我是懷恩堂公司
    現任總經理，建造銷售納骨塔，89年開始銷售。有授權張新
    弼幫公司賣納骨塔。戊○○原來在張新弼旗下幫忙賣納骨塔
    ，我不知道戊○○何時開始自己賣。我給張新弼利潤是總金
    額的45%，且93年1月24日前張新弼將全部的錢交給我們。當
    時都是要收取現金後，再由我們公司出具青草湖懷恩堂永久
    使用權狀給客戶，並且都有收錢。我們不同意、亦不知滬康
    公司出具『懷恩生命紀念館之將軍慈湖寶座永久使用權狀』
    給客戶。我們不可能同意張新弼或戊○○對外販售塔位不用
    先把錢繳回，等到買塔位之人往生之後再把錢交給懷恩堂。
    懷恩堂的對口單位是張新弼，不是滬康公司。後來有一些老
    榮民拿這些權狀到懷恩堂問，我們才知戊○○偽造這些權狀
    ，我們有寄存證信函給戊○○。我們並未提供使用權狀上的
    位置區號給戊○○。我們懷恩堂塔位標號是以英文字母Ｆ開
    頭，一樓是Ｆ１，二樓是Ｆ２，以此類推，之後是０１表示
    第一排，然後是阿拉伯數字，該使用權狀的位置區號是戊○
    ○自編，我看不懂。現在我們賣的是三樓的塔位，二樓是張
    新弼93年1月24日前預售的。戊○○以懷恩堂名義賣塔位，
    我太太發現後，有要求戊○○將已賣出的塔位拿回來換正式
    的使用權狀。我或是我太太沒有同意戊○○可以用此種方式
    繼續賣懷恩堂塔位。戊○○有把錢繳回懷恩堂並提供買受人
    名單，我們才依他所提供的名單發正式的使用權狀給客戶，
    只有滬康公司的使用權狀我們是不會發正式權狀給客戶。陸
    續有很多人拿滬康的使用權狀來換，但我們只有換49張。每
    一塔位戊○○要付懷恩堂4萬5,000元，我們收55%，是2萬
    4,750元，再加上1萬5,000元的管理費，是3萬9,750元。至
    目前為止戊○○給懷恩堂252萬9,500元約是60個塔位的錢，
    每個塔位還要給2,475元的稅金，是佣金的所得稅由我們代
    扣，至93年他才付錢。戊○○說他賣出去82個。懷恩堂沒有
    和戊○○合作生前契約或理財金案，我們只是賣塔位。我所
    寫的戊○○尚欠73萬元，是以售出82個塔位來計算。」等語
    （見95年度他字第337號偵查卷(一)第344至347頁、刑事第一
    審卷 (三)第145至151頁）。
  3.綜上足證訴外人懷恩堂係授權訴外人張新弼販售納骨塔塔位
    ，並未授權被告戊○○販售納骨塔位，亦未授權戊○○以滬
    康公司名義出具永久使用權狀。則戊○○事先未與懷恩堂洽
    談合作授權事宜，亦未簽訂任何契約或備忘錄，並未就利潤
    分配方式達成協議，卻擅自銷售納骨塔位予原告丁○○、己
    ○○，而為無權處分並收取價金，事後復因管理費與稅金計
    算方式與懷恩堂發生爭執，導致丁○○、己○○無法取得塔
    位使用權，衡情即屬於故意不法侵害原告之權利。
  4.至於訴外人懷恩堂向新竹市政府民政局申請發給啟用執照事
    宜，雖由被告戊○○與訴外人張新弼共同承辦，有懷恩堂函
    文影本在卷可證（見本院卷四第187頁）。惟據此僅足以證
    明懷恩堂曾委任戊○○申請核發啟用執照，尚不足以證明懷
    恩堂曾授權戊○○販售納骨塔。又訴外人陳基武雖曾於93年
    8月9日向滬康公司買受納骨塔並訂立生前契約，嗣於93年12
    月18日往生，而滬康公司已依約履行完畢，固有行政院國軍
    退除役官兵輔導委員會新竹榮民服務處函附關於辦理陳基武
    往生禮儀之相關資料可稽（見本院卷四第139至156頁）。然
    據此僅足以證明戊○○對陳基武並無侵權行為，尚不足以證
    明戊○○對原告丁○○、己○○亦無侵權行為。此外關於納
    骨塔之管理費與稅金計算方式，究竟應為事先收取或於履約
    時始收取等情，縱使證人甲○與丙○○之證言有所出入，惟
    仍不足以證明戊○○曾獲得懷恩堂之授權以出售納骨塔，故
    亦不足以為有利於戊○○之認定。戊○○又辯稱懷恩堂納骨
    塔違反殯葬管理條例規定云云，惟據此僅足以認定懷恩堂違
    反該項法律規定，應負相關法律責任，但不足以據此免除戊
    ○○對丁○○、己○○之侵權行為責任。是戊○○所辯，均
    不足採。原告之主張，應屬有據。
  (四)被告乙○○部分：
    經查被告乙○○固然受僱於被告戊○○擔任業務經理，負責
    對外銷售納骨塔位、生前契約與理財金案，為乙○○所不爭
    執。惟乙○○復辯稱：原告丁○○、己○○向訴外人滬康公
    司購買納骨塔位，並非由乙○○承辦等語，則原告就此即應
    舉證證明係向乙○○購買塔位及乙○○可推知該等塔位為虛
    無等情事。惟原告就此並未舉證以實其說，故應認為乙○○
    此部分所辯，即屬可採。
七、綜上所述，原告請求被告戊○○應給付12萬元之本息，洵屬
    有據，應予准許。逾此部分之請求為無理由，不應准許。原
    告陳明願供擔保以代釋明，聲請宣告假執行，與本件先為判
    決部分併計逾150萬元，就其勝訴部分核無不合，爰酌定相
    當擔保金額准許之。至於原告請求乙○○連帶給付敗訴部分
    ，其假執行之聲請即失所附麗，應予駁回。
八、本件事證已臻明確，兩造其餘之攻擊、防禦方法，核與判決
    結果不生影響，毋庸逐一論列，併此敘明。
九、據上論結，本件原告之訴為一部有理由，一部無理由。依民
    事訴訟法第79條、第463條、第390條第2項，判決如主文。
中    華    民    國    98    年   10    月     6     日
                  民事第七庭
                        審判長法  官  鄭三源
                              法  官  呂太郎
                              法  官  邱  琦
正本係照原本作成。
被告乙○○不得上訴。
被告戊○○、原告如與本件先為判決部分合併上訴利益逾150萬
元者，如不服本判決，應於收受送達後20日內向本院提出上訴書
狀，其未表明上訴理由者，應於提出上訴後20日內向本院補提理
由書狀（均須按他造當事人之人數附繕本）上訴時應提出委任律
師或具有律師資格之人之委任狀；委任有律師資格者，另應附具
律師資格證書及釋明委任人與受任人有民事訴訟法第466條之1第
1項但書或第2項（詳附註）所定關係之釋明文書影本。
中    華    民    國    98    年    10    月    6     日
                              書記官  廖艷莉
附註：
民事訴訟法第466條之1（第1項、第2項）：
對於第二審判決上訴，上訴人應委任律師為訴訟代理人。但上訴
人或其他法定代理人具有律師資格者，不在此限。
上訴人之配偶、三親等內之血親、二親等內之姻親，或上訴人為
法人、中央或地方機關時，其所屬專任人員具有律師資格並經法
院認為適當者，亦得為第三審訴訟代理人。


司法院資訊處製作；財團法人民間司法改革基金會備份。
